【裁判字號】    89,交上易,1768
【裁判日期】    890612
【裁判案由】    過失傷害
【裁判全文】
臺灣高等法院臺中分院刑事判決                八十九年度交上易字第一七六八號
    上  訴  人  臺灣臺中地方法院檢察署檢察官
    被      告  丙○○
    選任辯護人  陳銘釗
右上訴人因被告過失傷害案件，不服臺灣臺中地方法院八十九年度交易字第一八二號
中華民國八十九年六月十二日第一審判決（起訴案號：臺灣臺中地方法院檢察署八十
九年度調偵字第一二○號），提起上訴，本院判決如左：
    主      文
上訴駁回。
    理      由
一、本案經本院審理結果，認被告丙○○（以下簡稱被告）被訴過失傷害，其犯罪不
    能證明，其證據及理由，業據第一審判決書理由欄記載甚詳，爰引用之（如附件
    ）。
二、本案檢察官上訴意旨略以：（一）證人戊○○證稱：「車禍發生時，正欲處理另
    一件車禍事故，我停在民權路上等紅燈左轉五權路」等語，為原判決所是認。依
    此證言，本件車禍發生時民權路上既為紅燈，則沿五權路直行時，自應為綠燈，
    灼然甚明。雖該證人另又證稱：「當時Ｒ六－七七八一號自用小客車是紅燈右轉
    之號誌」云云，惟按一般駕駛者之視線是向前看，該證人所處之位置既在民權路
    上等紅燈，並隨時準備於綠燈時左轉五權路，則該證人當時如何能同時注意清楚
    看見五權路上直行為紅燈？（二）案外人鮑號方不會騎乘機車，該機車係由被害
    人李怡慧所騎乘，並搭載鮑號方。被告所舉證人戊○○證稱：「我看到的是男的
    載女的」云云，惟按證人戊○○當時係在民權路上等紅燈，而車禍地點係在其左
    側，且其所處位置距離撞擊點有二十公尺之遙，撞擊當時被告所駕駛之汽車又係
    右轉，顯已阻擋該證人之視線，該證人殊無可能全程看清。（三）又查：本件判
    決認定被告無罪者，主要是以證人戊○○之上述證詞為其主要論據，然證人戊○○之上述證詞既有疑義，自難作為被告無罪判決之唯一依據。且當時戊○○既急
    於前往處理另一車禍，警員執行任務時，依法可以不必等紅燈（道路交通安全規
    第九十三條第二項），是否真有等紅燈？及是否確有另一車禍？亦有查證以認定
    其證詞可信度之必要。本件告訴人與被告二人及相關證人就當時交通號誌各執一
    詞，未必告訴人及其他在場之人所指當時告訴人之車行方向是綠燈之事實為子虛
    烏有。在彼此爭執號誌為何？而無法證明當時確實之情況下，如該交岔路口之號
    誌在變換秒差有「路口淨空」之設備時，則不妨認定為號誌變換之際之「路口淨
    空」狀態下發生。蓋一般在交岔路口發生車禍時，經驗上在「路口淨空」之際發
    生者，可能性不小。此乃由於雙方行車時自以為享有「先行權」而爭先恐後，常
    是車禍發生之原因。（四）而一般車禍之發生，肇事雙方「與有過失」者。比率
    亦甚高。依常理，弱勢之一方（例如行人對汽機車、機車對汽車）全是過失，而
    強勢之一方完全沒有過失者實不多見，弱勢者與強勢者發生車禍，無異以卵擊石
    ，在趨吉避凶之人性上，應避之唯恐不及，豈有自尋死路之理？此尤於如本件機
    車上尚有搭載乘客者為甚！（五）又本件判決理由三以「：：機車騎士搭載乘客
    ，如僅有一頂安全帽，戴安全帽者未全然皆為騎士，其是為保護乘客而將安全帽
    交由乘客戴者，在所多有」而不採信證人鮑號方所證稱：「：：騎乘機車乙○○
    有戴安全帽，我未戴，我坐在後座：：」等語，惟從戴安全帽者為誰來認定誰騎
    乘機車之事實並不符經驗法則，且此亦僅涉及鮑號方是否與有過失及是否為損害
    賠償之分擔之問題而已，並不能解免被告之刑責。因認原判決認事用法，難認週
    延云云。
三、惟查，本件車禍發生當時，該五權路、民權路口交通號誌，業據證人戊○○於原
    審法院檢察官偵查時訊問：（發生車禍那一剎那之號誌為何？），其證稱：「當
    時Ｒ六－七七八一號自用小客車是紅燈右轉之號誌」，並於原審法院審理時復證
    稱其於民權路等待紅燈時，五權路直行方向並無車輛行走，及於本院審理時復到
    庭證稱：「（問：你當時是要去處理另一件車禍事件？），是的。（問：你當時
    看到本件八十八年六月四日下午八時十五分許在民權路與五權路之交岔路口有機
    車與被告自小客車發生擦撞情形如何？），當時小客車要右轉，機車才撞到小客
    車。（問：當時小客車右轉是對的即合乎交通規刖，還是不對的？），是對的，
    是合乎規定的。」、復於律師詰問：「（當時在等紅燈，為何看到車禍情形？）
    ，答稱：「因為我當時在等紅燈，所以會注意旁邊一切情形。」、本院再訊問以
    ：「本院卷第四頁（即檢察官上訴書部分）有何意見？」，答稱：「當時我有注
    意，因為我要左轉。」等語在卷。是證人戊○○於事故發生當時，適將車輛停於
    民權路口等待紅燈，且係第一部車，已據其陳明屬實，且就偵查中經檢察官諭知
    其繪製事故發生時其所在位置圖（見偵查卷第二○頁臺中市○○○道路交通事故
    調查報告表）所示，證人戊○○紅燈停車之位置適於肇事路口，視野及於左方肇
    事之現場，並未被被告肇事之汽車所遮檔，否則，其焉能馬上知曉有本案事故之
    發生，而立即停車前往處理？再者，案發當時，證人戊○○既為便利自已行車，
    故對於自己前方左右之來車，及前方民權路與五權路上之號誌燈（位於證人戊○○當時所處位置之右側）變換均注意甚詳，此觀諸另一前往處理之警員鍾美能所
    提出附卷之系爭現場十字路口號誌轉換照片（含號誌轉換說明）五張所示（見原
    審卷第二四至第二五頁），即知五權路上之號誌，乃在於證人戊○○當時停車等
    紅燈位置之右手邊無訛，證人戊○○所處之位置自能注意及之，是並非如上訴人
    所稱證人戊○○警員所處之位置，就五權路之行車號誌變換其未能注意及之。又
    ，證人戊○○為民權派出所之警員，且為目擊並第一手處理之警員，其復與被告
    及被害人等素未相讖，亦無任何關係，自無偏袒被告或被害人任何一方之理，是
    應認其所證為真實，核與被告所稱肇事當時被告所遵循之行車號誌為直行紅燈、
    左右轉燈為綠燈相符。而本案係證人戊○○所見肇事當時鮑號方騎乘機車載被害
    人乙○○欲直行闖越紅燈號誌，疏未注意及前方被告所駕駛欲右轉之汽車，而撞
    擊之，從而，被告並無何過失行為，堪以認定。準此，被告所辯其無過失傷害之
    犯罪行為為可採，被害人請求履勘台中市○○路與民權路交岔路口車禍發生之現
    場，以証明依證人戊○○在檢察官偵查中於「台中市○○○道路交通事故調查報
    告表」上依檢察官之命所附註其當時之所在位置（見偵查卷第二十頁）根本無法
    看見其右側五權路上直行號誌之變化過程及認戊○○所提之職務報告（見本審卷
    第一○二頁）為不實在，應請到臺中市警察局第一分局民權派出所查閱其工作報
    告，並再傳訊警員鍾美能云云，核無必要；又被害人爭執證人戊○○有於原審訊
    問「當時五權路之號誌為何？」答稱：「看不清楚」，惟筆錄上卻漏未記載云云
    ，經本院函原審臺灣台中地方法院檢送本件八十九年交易字第一八二號被告過失
    傷害案件之開庭錄音帶過院參辦，據該院函覆以本件之開庭錄音帶已銷毀，遍查
    原審全卷則均無是項被害人所稱之記載，惟就證人戊○○於偵查中及本院訊問時
    ，均無是項之證言之筆錄以觀，自不能認為被害人所言為真實，併此敘明。從而
    ，核原審判決以不能證明被告犯罪，而依刑事訴訟法第三百零一條第一項規定，
    諭知被告無罪之判決，核無不合，檢察官上訴意旨認應就被告予以論罪科刑，並
    指摘原判決不當，為無理由，應予駁回。
四、據上論結，應依刑事訴訟法第三百七十三條、第三百六十八條，判決如主文。
本案經檢察官甲○○到庭執行職務。
中      華      民      國    八十九     年     十二    月      十三    日
                                  臺灣高等法院臺中分院刑事第六庭
                                        審判長法  官  李  文  雄
                                              法  官  邱  顯  祥
                                              法  官  陳  嘉  雄
右正本證明與原本無異。
不得上訴。
                                              書記官  王  麗  英
中      華      民      國    八十九     年     十二    月      十四    日
                                                                        Ｃ
臺灣臺中地方法院刑事判決                        八十九年度交易字第一八二號
    公  訴  人  臺灣台中地方法院檢察署檢察官
    被      告  丙○○  男五十三歲（民國○○○年○○月○日生）
                        住台中縣后里鄉○○路二一八號
                        身分證統一編號：Ｌ一0000000號
    選任辯護人  陳銘釗  律師
右列被告因過失傷害案件，經檢察官提起公訴 (八十九年度調偵字第一二０號），本
院判決如左：
    主  文
丙○○無罪。
    理  由
一、公訴意旨略以：被告丙○○於民國八十八年六月四日下午八時十五分許，駕駛車
    牌號碼Ｒ六－七七八一號自用小客車，沿台中市○○路，由民族路往民生路方向
    行駛，途經民權路與五權路之交岔路口，準備右轉時，本應注意車前狀況及兩車
    併行之間隔，隨時採取必要之安全措施；且行至有號誌之交岔路口，遇有前行或
    轉彎之車道交通擁擠時，應在路口停止線前暫停，不得逕行駛入交岔路口內，致
    號誌轉換後，仍未能通過妨礙其他車輛通行。且當時該處視野廣闊，依當時情形
    ，又無不能注意之情形。竟疏於注意，於轉換綠燈為右轉燈之際仍貿然行駛並右
    轉，致未發現當時騎乘車牌號碼ＶＯＩ－二六二號機車，沿民權路由民航路民生
    路直行，尚未通過之乙○○，因煞避不及而撞擊之，乙○○因而受頭部外傷併臉
    、四肢多處擦傷之傷害，因認被告涉有刑法第二百八十四條第一項前段之過失傷
    害罪嫌云云。
二、按犯罪事實應依證據認定之，無證據不得推定其犯罪事實，刑事訴訟法第一百五
    十四條定有明文。又認定不利於被告之事實須依積極證據，苟積極證據不足為不
    利於被告事實之認定時，即應為有利於被告之認定，更不必有何有利之證據。且
    告訴人之指訴係以使被告受刑事訴追為目的，是其陳述是否與事實相符，仍應調
    查其他證據以資審認（最高法院三十年上字第八一六號、五十二年台上字第一三
    ００號判例參照）。
三、本件公訴意旨認被告涉犯刑法第二百八十四條第依項前段過失傷害罪嫌，無非以
    被告駕駛自小客車交岔路口右轉，疏未注意車前狀況及兩車併行之間隔，及行至
    有號誌交岔路口時，遇前行轉彎車道擁擠時，應在路口停止線暫停，不得逕駛入
    交岔路口，致號誌燈轉換後仍未能通過妨礙其他車輛通行等交通安全規則之規定
    ，致撞及同向直行由乙○○騎乘之機車為其論據。訊據被告丙○○堅決否認有何
    過失肇事行為，辯稱事故發生當時，機車係由男子鮑號方騎乘，並非傷者乙○○
    騎乘，又當時其見前方係紅燈且左、右轉方向燈亮，其始慢慢右轉，機車即由自
    小客車右後側過來擦撞右前輪葉機車，並往右前側跌倒滑行等語。經查，告訴人
    丁○○及被害人乙○○固均指述機車係由乙○○騎乘，且現場處理警員鐘美能於
    偵查中陳稱：乙○○向其陳述肇事經過，稱機車係其騎乘云云。然，警員鐘美能
    於本院到庭證稱：我到現場時機車騎士已送醫，問說是乙○○騎車的等語明確，
    又現場目擊及第一處理警員戊○○到庭證稱：車禍發生時，正欲處理另一件車禍
    事故，我停在民權路上等紅燈左轉五權路，是第一部車，見本件車禍發生，即將
    車停放路邊，並通知值班台呼叫交通隊即救護車，且下車協助處理，乙○○當時
    被壓在機車後面，我將她扶起來，我看到的是男的載女的，且將機車扶起時，男
    的在旁幫忙，我問該男的有無駕照，他未回答。且我當時登記處理車禍事故之駕
    駛人是鮑號方等語屬實，並提出台中市警察局第一分局民權派出所交通事故處理
    登記簿一份為證。是鐘美能於偵查中所證稱之機車為乙○○騎乘係據被害人片面
    之陳稱，自應以現場目擊且第一至現場之警員戊○○之證詞為真。另證人鮑號方
    雖於本院審理時證稱：機車是在台中二中，其與乙○○一起向同學王祐先借的，
    騎乘機車乙○○有戴安全帽，我未戴，我坐在後座，車禍撞擊後，我跳開滾在地
    上，爬起來再幫忙拉起乙○○等語，然機車騎士搭載乘客，如僅有一頂安全帽，
    戴安全帽者未全然皆為騎士，其是為保護乘客而將安全帽交由乘客戴者，在所多
    有。查，本件被告駕車係右轉，機車自右後方駛來等情業據被告供陳在卷，且係
    汽車右前輪葉部分而非車前方有擦撞痕跡，核與證人鐘美能證稱二車擦撞位置相
    符，並有照片附卷可憑。按一般車禍發生如係車前狀況時，駕駛人均較乘客亦掌
    握現場狀況，而能即時採取有利於己之措施，鮑號方自承車禍發生時，其立即跳
    開，當係其係坐於機車前方之騎士，發見前方被告駕駛之汽車欲右轉，所採取之
    本能反應，而乙○○應係坐於後座，未能即時反應，而遭機車後側壓傷，否則焉
    有坐於前方之騎士反經機車後側壓傷之理，本件證人鮑號方與被害人乙○○當時
    均為在學無駕照之學生，並一同騎乘機車，其等顯係相互迴護（鮑號方騎乘機車
    有過失論述於後，被告未對有過失之同學鮑號方提出告訴，惟對被告告訴並求償
    ），是證人鮑號方之證詞不足採信。故本件機車之騎士應為鮑號方，公訴人認係
    傷者乙○○，顯有誤會。
四、次按，汽車行駛至交岔路口，其行進、轉彎、應遵守燈光號誌，道路交通安全規
    則第一百零二條第一款定有明文。查，本件被告駕車係右轉，且係汽車右前輪葉
    部分而非車前方有擦撞痕跡，業經論述於前，是公訴人認被告駕車未注意車前狀
    況保持併行間隔，及逕誌駛入交岔路口妨礙交通，而違反交通規則有過失，容有
    誤會。次查，該五權路、民權路口交通號誌，由五權路右轉民權路之右轉燈始終
    是綠燈等情，業據證人鐘美能、戊○○證稱明確，並有鐘美能提出之現場號誌轉
    換照片（含號誌轉換說明）五張附卷可憑，是由五權路右轉民權路之行駛車輛始
    終均有路權，易言之，依事故現場號誌右轉指示號誌，係長時間顯示，被告駕車
    右轉並無違反號誌之問題。此時應審酌者，係被告右轉之際，五權路直行號誌燈
    究為何？經查，證人戊○○於偵查中，經檢察官訊問：發生車禍那一剎那之號誌
    為何？其證稱：當時Ｒ六－七七八一號自用小客車是紅燈右轉之號誌，於本院審
    理時復證稱其於民權路等待紅燈時，五權路直行方向並無車輛行走等語在卷，核
    與被告辯稱之其見前方係紅燈，且左、右轉方向燈亮，其始慢慢右轉一節相符。
    按證人戊○○於事故發生當時，適將車輛停放於民權路口等待紅燈，且係第一部
    車，業據其陳明屬實，且於偵查中經檢察官諭知其繪製事故發生時其所在位置圖
    ，有交通事故調查報告表一份在卷可憑，證人戊○○紅燈停車之位置適於肇事路
    口，且其為便利自己行車，對於自己前方左右來車（即五權路上）及號誌燈應注
    意甚詳，又證人戊○○為民權派出所警員，且為目擊並第一手處理之警員，其復
    與被告素未相識，無任何關係，自無偏袒被告一方之理，是應認其所證稱被告汽
    車行向與鮑號方騎乘機車行向之號誌燈為直行紅燈得右轉。亦即被告所辯：事故
    發生時，該五權路、民權路交岔路口之號誌為五權路直行（即鮑號方騎乘機車搭
    載被害人乙○○行向）為紅燈，五權路右轉民權路（即被告行向）為綠燈等情為
    真。揆諸前揭道路交通安全規則說明，鮑號方騎乘之機車應停止等候紅燈，俟直
    行綠燈亮時再通行，詎鮑號方騎乘之機車違反號誌闖紅燈進入路口，並擦撞被告
    駕駛汽車之左前輪葉部分，為有過失，且為肇事之全部原因，至於被告綠燈右轉
    並無違規，被告並無過失可言。另本件經送台灣省台中市區車輛行車事故鑑定委
    員會鑑定，亦同此意見，有該委員會函附卷可稽。
五、末查，告訴人固指稱被告轉彎車未讓直行車先行而有過失，然本件事故交岔路口
    號誌燈指示情況，業據論述如前，是本件係被害人搭乘由鮑號方騎乘之機車有過
    失而應負全部之肇事責任（鮑號方所涉過失傷害部分未據告訴），而非有五權路
    直行綠燈、右轉民權路綠燈時，轉彎車應讓右側直行車先行，即汽、機車均有過
    失之情形，是被告依號誌燈行駛，為享有路權行駛之一方，並無過失責任。此外
    ，查無其他積極證據足資證明被告有何過失行為致被害人成傷，是爰依法諭知被
    告無罪之判決。
據上論斷，應依刑事訴訟法第三百零一條第一項，判決如主文。
中      華      民      國    八十九    年      六      月     十二     日
                                      台灣台中地方法院交通法庭
                                          法  官  陳  淑  芳
右正本證明與原本無異。
如不服本判決，應於判決送達後十日內向本院提出上訴狀，上訴於臺灣高等法院臺中
分院( 須附繕本 )。
                                          書記官
中      華      民      國    八十九    年      六      月     十五     日


司法院資訊處製作；財團法人民間司法改革基金會備份。
